【裁判字號】    98,交聲,2709
【裁判日期】    981030
【裁判案由】    聲明異議
【裁判全文】
臺灣高雄地方法院交通事件裁定        98年度交聲字第2709號
原處分機關  高雄市政府交通局
代  表  人  王國材
異  議  人
即受處分人  甲○○
                      87號
                      3樓
上列異議人即受處分人因違反道路交通管理處罰條例案件，對於
高雄市政府交通局中華民國98年2 月19日所為之處分（原處分案
號：高市交裁字第裁32-B00000000號），聲明異議，本院裁定如
下：
    主  文
原處分關於裁處甲○○罰鍰逾新台幣壹萬伍仟元部分撤銷。
上開撤銷部分，甲○○不罰。
其他異議駁回。
    理  由
一、原處分機關高雄市政府交通局係以：異議人即受處分人甲○
    ○於民國96年2 月14日1 時23分許，飲酒後騎乘車牌號碼
    YAL-379 號重型機車，在高雄市○○路（中正與四維路段）
    ，經警舉發有「汽車駕駛人酒精濃度超過規定標準（0.55以
    上）」之違規行為，乃填掣高市警交字第B00000000 號舉發
    違反道路交通管理事件通知單（下稱舉發通知單）予以舉發
    ，並依道路交通管理處罰條例第35條第1 項第1 款規定裁處
    罰鍰新臺幣（下同）4 萬5 千元，1 年內禁考及施以道安講
    習。
二、聲明異議意旨略以：異議人因於96年2 月13日晚間11時45分
    許，因飲酒後駕車，不慎自行摔倒受傷就醫，此酒後駕車行
    為，業經臺灣高雄地方法院檢察署以96偵字第10116 號為緩
    起訴處分確定，異議人並已支付處分金3 萬元。現因景氣低
    迷，工作難找，異議人在外租屋，三餐難度，為此聲明異議
    ，請求減免罰款4 萬5 千元等語（1 年內禁考及施以道安講
    習部分未據聲明異議）。
三、按一行為同時觸犯刑事法律及違反行政法上義務規定者，依
    刑事法律處罰之；但其行為應處以其他種類行政罰或得沒入
    之物而未經法院宣告沒收者，亦得裁處之；前項行為如經不
    起訴處分或為無罪、免訴、不受理、不付審理之裁判確定者
    ，得依違反行政法上之義務規定裁處之；違反行政法上義務
    而受罰鍰、沒入或其他種類行政罰之處罰時，適用本法，但
    其他法律有特別規定者，從其規定，行政罰法第26條、第1
    條分別定有明文。又汽車駕駛人，駕駛汽車經測試檢定，酒
    精濃度超過規定標準者，處15,000元以上60,000元以下罰鍰
    ，並當場移置保管其車輛及吊扣其駕駛執照1 年；因而肇事
    致人受傷者，並吊扣其駕駛執照2 年；致人重傷或死亡者，
    吊銷其駕駛執照，並不得再考領；汽車駕駛人經裁判確定處
    以罰金低於本條例第92條第3 項所訂最低罰鍰基準規定者，
    應依本條例裁決繳納不足最低罰鍰之部分；服用毒品、麻醉
    藥品、酒類或其他相類之物，不能安全駕駛動力交通工具而
    駕駛者，處1 年以下有期徒刑、拘役或科或併科15萬元以下
    罰金，道路交通管理處罰條例第35條第1 項第1 款、第8 項
    、刑法第185 條之3 分別定有明文。行政罰法第26條所示之
    一事不二罰原則，究其立法目的，無非以一行為同時觸犯刑
    事法律及違反行政法上義務規定時，由於刑罰與行政罰同屬
    對不法行為之制裁，而刑罰之懲罰作用較強，故依刑事法律
    處罰，即足資警惕時，實無一事二罰再處行政罰之必要，且
    刑事法律處罰，由法院依法定程序為之，較符合正當法律秩
    序，應予優先適用，但罰鍰以外之沒入或其他種類行政罰，
    因兼具維護公共秩序之作用，為達行政目的，行政機關仍得
    併予裁處。故汽車駕駛人酒後駕車時，如違反道路交通管理
    處罰條例第35條第1 項第1 款規定，並同時涉犯刑法第185
    條之3 公共危險罪嫌時，道路交通管理處罰機關除有行政罰
    法第26條第1 項但書得處以其他種類行政罰者之情形，得裁
    處其他種類行政罰外，關於罰鍰部分，即應依上開行政罰法
    第26條及道路交通管理處罰條例第10條規定移送地方法院檢
    察署處理，除於移送後再有上開行政罰法第26條第2 項所定
    不起訴等事由，不得裁處行為人罰鍰。其次，檢察官依刑事
    訴訟法第253 條之2 第1 項第4 款規定為緩起訴處分，命被
    告向公益團體捐款者，被告係履行檢察官為緩起訴處分命令
    ，性質上自屬處分金，與罰金無異，且依刑事訴訟法第253
    條之2 第2 項規定命被告捐款之金錢給付命令，並得為民事
    強制執行名義。是檢察官命令被告為捐款之金錢給付，此等
    命令雖非刑罰，但仍是一種特殊的處遇措施，會產生未經裁
    判即生終局處理案件之實質效果，亦即性質上已係實質制裁
    ，造成被告財產減少之影響，其捐款解釋上亦屬道路交通管
    理處罰條例第35條第8 項所規定之罰金，被告繳納捐款即係
    履行檢察官為緩起訴處分命令，與受刑事處罰無異。況行政
    罰法第26條第1 項僅規定「依刑事法律處罰之」，並未明定
    應依刑法第33條、第34條所定主從刑罰之種類科罰，檢察官
    命令被告捐款之金錢給付即係依刑事訴訟法第253 條之2 第
    1 項第4 款規定所為，自與行政罰法第26條第1 項「依刑事
    法律處罰之」之規定，尚無扞格之處。另緩起訴處分所定緩
    起訴期間期滿未經撤銷者，依刑事訴訟法第260 條規定，非
    有同條第1 款、第2 款規定之情形者，不得對於同一案件再
    行起訴，該緩起訴處分將發生禁止對已為緩起訴處分之同一
    犯罪事實再行起訴之效力，此即所謂「緩起訴處分之實質確
    定力」（最高法院94年台非字第215 號判例參照），故檢察
    官所為對於異議人之緩起訴處分，已產生實質刑罰之效果。
    再依刑事訴訟法第253 條之1 規定，有關緩起訴處分，需具
    備之要件亦與不起訴處分之要件有異，且不起訴處分係自處
    分確定時起即發生實體上之確定力，不若緩起訴處分於緩起
    訴處分之期間（即猶豫期間）僅發生形式之確定力。因之，
    倘認行政罰法第26條第2 項規定之「不起訴處分」包含「緩
    起訴處分」之情形，是否已逾文義解釋之範圍，實有疑問。
    行政罰法第26條第2 項規定既未明文包含「緩起訴處分」之
    類型，而對於人民不利益之規定本不得任意加以擴張其適用
    ，自不宜逕認行政罰法第26條第2 項之規定於經緩起訴處分
    之情形亦有適用。
四、經查：
  (一)本件異議人於96年2 月14日1 時23分許，因飲用酒類已達不
    能安全駕駛動力交通工具之程度，仍騎乘上開機車行駛於道
    路，於行經高雄市○○路（中正與四維路段），因酒後駕車
    操控能力減弱，不慎自行摔倒受傷，送至高雄市立民生醫院
    進行治療，經現場處理之員警委請醫院檢測異議人血液酒精
    濃度為218mg/dl，換算呼氣酒精濃度達每公升1.00毫克，乃
    掣單舉發，並經原處分機關以高市交裁字第裁32-B0000000
    號裁決書裁處罰鍰4 萬5 千元、1 年內禁考，並施以道安講
    習等情，為異議人所自承，並有高雄市立民生醫院檢驗室檢
    驗報告、本件舉發通知單、裁決書及其送達證書各1 紙在卷
    為憑，及本院依職權調閱臺灣高雄地方法院檢察署96年度偵
    字第10116 號違背安全駕駛致交通危險罪全卷核閱屬實，復
    有道路交通事故現場圖、交通事故談話紀錄表、刑法第185
    條之3 案件測試觀察紀錄表、高雄市立民生醫院診斷證明書
    各1 紙附於該案卷內可稽，則異議人確有酒精濃度超過規定
    標準仍騎乘機車之違規事實，應可認定。
  (二)異議人因上開酒後騎乘機車之行為，業經臺灣高雄地方法院
    檢察署檢察官於96年4 月20日以96年度偵字第10116 號為緩
    起訴處分，緩起訴期間為1 年6 月，緩起訴條件為向財團法
    人台灣兒童暨家庭扶助基金會高雄縣分事務所支付3 萬元確
    定，異議人並已履行該緩起訴條件，該緩起訴期間亦於97年
    11月8 日期滿未經撤銷而執行完畢在案，業經本院調閱臺灣
    高雄地方法院檢察署96年度偵字第10116 號、96年度緩字第
    1813號案卷核閱屬實，並有緩起訴處分書、兆豐國際商業銀
    行國內匯款申請書、臺灣高等法院被告前案紀錄表各1 份存
    卷可憑，此部分事實亦堪認定。
  (三)本件異議人既於酒精濃度超過規定標準之情形下仍騎乘機車
    ，原處分機關依道路交通管理處罰條例第35條第1 項第1 款
    及違反道路交通管理事件統一裁罰基準表之規定，對異議人
    裁處罰鍰4 萬5 千元，固非無據，然異議人上開違規行為所
    致之刑事案件既經檢察官為緩起訴處分，緩起訴條件為命異
    議人向財團法人台灣兒童暨家庭扶助基金會高雄縣分事務所
    支付3 萬元確定，異議人並已履行該緩起訴條件，且緩起訴
    期間業於97年11月8 日期滿而執行完畢，已如前述。因異議
    人經檢測其酒精濃度為每公升1.00毫克，依道路交通管理事
    件統一裁罰基準表，其最低裁罰基準即為4 萬5 千元，而上
    開緩起訴處分之負擔條件繳納3 萬元部分，相當於行政罰法
    第26條第1 項之「刑事處罰」，就此範圍內，固不應施以重
    複處罰。惟揆諸上開規定及說明，原處分機關依道路交通管
    理處罰條例第35條第8 項規定，就逾異議人已繳納緩起訴處
    分金額3 萬元而低於同條例第92條第3 項所訂最低罰鍰基準
    規定之金額1 萬5 千元（45,000－30,000＝15,000）部分，
    仍得加以裁決處罰。
五、綜上所述，原處分之罰鍰部分，關於裁處異議人罰鍰逾1 萬
    5 千元部分（即罰鍰3 萬元部分），因異議人已繳納緩起訴
    處分金3 萬元，自不應重複處罰，異議人就此聲明異議，為
    有理由，原處分尚有違誤，應予撤銷，並諭知不罰；至其餘
    異議部分，即緩起訴處分金額不足上開最低罰鍰之1 萬5 千
    元部分，原處分於法有據，異議人就此聲明異議，為無理由
    ，應予駁回。至於原處分關於1 年內禁考及施以道全講習部
    分，因異議人未聲明異議，不在本件審理及撤銷之範圍內，
    附此敘明。
據上論斷，應依道路交通案件處理辦法第19條、第20條前段，裁
定如主文。
中    華    民    國    98    年    10    月    30    日
                    交通法庭    法  官  曾鈴
以上正本證明與原本無異。
如不服本裁定，應於收受送達後5 日內向本院提出抗告狀。
中    華    民    國    98    年    10    月    30    日
                                書記官  林慧君


司法院資訊處製作；財團法人民間司法改革基金會備份。
